臺灣高等法院臺中分院刑事判決　　　96年度交上訴字第2170號
上　訴　人　臺灣南投地方法院檢察署檢察官
被　　　告　甲○○
上列上訴人因被告業務過失致死案件，不服臺灣南投地方法院95
年度交訴字第28號中華民國96年7月2日第一審判決（起訴案號：
臺灣南投地方法院檢察署95年度偵字第1331、1379號），提起上
訴，本院判決如下：
    主  文
上訴駁回。
    理  由
一、公訴意旨略以：被告甲○○係從事砂石車運送行業，為從事
    業務之人，自民國九十四年十一月二十一日起，雇用沈政江
    擔任砂石車司機，為勞工安全衛生法之雇主，以其所有之曳
    引大貨車（曳引車車頭車牌號碼為ＩＲ─四○二號、子車車
    牌號碼為九Ｓ─九九號，以下簡稱為系爭曳引車）由沈政江
    依其指示駕駛載運砂石。被告為上揭貨車之所有人，應注意
    除依規定接受車輛檢驗外，應依原廠規定時間自行實施保養
    及檢查，且被告為雇主亦應注意防止其所提供之機器、設備
    、車輛所引發之危害，依當時情形亦無不能注意之情事，竟
    不注意及此，未注意上揭車輛之車輪已嚴重磨損，隨時有損
    壞之可能，仍要求沈政江駕駛上揭車輛工作。嗣於九十四年
    十二月二日九時四十分許，沈政江按照被告之指示，駕駛上
    揭車輛，前往南投縣信義鄉郡坑溪河堤便道載運砂石，因系
    爭曳引車車頭之右前車輪未按時保養，已不堪使用，又沈政
    江於行車前亦疏未作車輛輪胎有效之確實檢查，而駕駛輪胎
    有瑕疵之上揭車輛上路載運砂石，因被告及沈政江各有上揭
    過失，遂於載滿砂石後行經南投縣信義鄉郡坑溪河堤便道堤
    防上，輪胎不堪負荷爆胎，車輛因此無法控制，自河堤翻落
    河床上，沈政江當場遭翻覆之車輛擠壓，致因顱腔破裂死亡
    而生職業災害。因認被告涉犯刑法第二百七十六條第二項業
    務過失致死罪嫌，且同時違反勞工安全衛生法第五條第一項
    第五款之規定，致生同法第二十八條第二項第一款死亡之職
    業災害，而涉犯同法第三十一條第一項之罪嫌等語。
二、按犯罪事實應依證據認定之，無證據不得認定犯罪事實；又
    不能證明被告犯罪者，應諭知無罪之判決，刑事訴訟法第一
    百五十四條第二項及第三百零一條第一項分別定有明文。次
    按事實之認定，應憑證據，如未能發現相當證據，或證據不
    足以證明，自不能以推測或擬制之方法為裁判基礎；認定犯
    罪事實所憑之證據，雖不以直接證據為限，間接證據亦包括
    在內，然無論直接或間接證據，其為訴訟上之證明，須於通
    常一般之人均不致於有所懷疑，而得確信其為真實之程度者
    ，始得據之為有罪之認定，倘其證明尚未達到此一程度，而
    有合理之懷疑存在時，即無從為有罪之認定；認定不利於被
    告之事實，須依積極證據，茍積極證據不足為不利於被告事
    實之認定時，即應為有利於被告之認定，更不必有何有利之
    證據；又刑事訴訟法第一百六十一條已於九十一年二月八日
    修正公布，其第一項規定：檢察官就被告犯罪事實，應負舉
    證責任，並指出證明之方法。因此，檢察官對於起訴之犯罪
    事實，應負提出證據及說服之實質舉證責任。倘其所提出之
    證據，不足為被告有罪之積極證明，或其指出證明之方法，
    無從說服法院以形成被告有罪之心證，基於無罪推定之原則
    ，自應為被告無罪判決之諭知（最高法院四十年臺上字第八
    六號、七十六年臺上字第四九八六號及三十年上字第八一六
    號、九十二年台上字第一二八號判例參照）。
三、檢察官起訴所憑之依據：
    公訴人認為被告涉有前述罪嫌，係以下列事證及推論為其依
    據：(1)上揭犯罪事實，業據被害人沈政江之妻子丙○○、母
    親乙○○指訴甚詳，核與證人即被告之妻子黃瑞竹證述情節
    相符，且有南投縣政府警察局交通事故調查報告表一份及現
    場照片六紙附卷可稽；另本件車禍被害人沈政江因此受傷死
    亡，亦經檢察官督同法醫師相驗屬實，製有相驗筆錄、相驗
    屍體證明書、驗斷書各一份在卷可憑。(2)按汽車所有人除依
    規定車輛接受檢驗外，應依原廠規定時間自行實施保養及檢
    查，又雇主對於機械、器具、設備應有符合安全衛生之標準
    ，並防止因設備引起之危害，道路交通安全規則第三十九條
    之三及勞工安全衛生法第五條第一項第一款分別定有明文，
    被告自應注意上述道路交通安全及勞工安全衛生之規定，又
    依附卷之道路交通事故調查報告表所載，本件被告無不能注
    意之情事，竟疏未注意及此，而未維護車輛輪胎於安全堪用
    之程度，致被害人沈政江不治死亡，可證被告之行為，顯有
    過失。(3)參以被告於檢察官偵查中無法提出車輛保養之證據
    供調查，顯見其辯稱車輛有按時保養一情，應為事後卸責之
    詞，不足採信。(4)雖本件被害人沈政江駕駛該車輛上路前，
    未確實有效檢查該車輛輪胎是否安全，而違反道路交通安全
    規則第八十九條第一項第一款之規定，與有過失，然仍不能
    因被害人之過失，而解免被告之罪責；且被告過失行為，核
    與被害人沈政江之死亡結果間，自具有相當因果關係。
四、被告之辯解：
    訊據被告堅決否認涉有上述犯行，辯稱：伊與司機沈政江不
    是僱傭關係，是合夥關係，伊出車子，沈政江出人力，司機
    所得是每日載運東西運費的四分之一，沈政江每天日報表給
    伊，按照日報表來結帳，沈政江每天有簽單，有簽收才有算
    數；車子是司機自己去保養，砂石車有十四個輪胎，一個輪
    胎爆胎不會導致整臺車子翻覆，本件應是人為疏失，被害人
    沈政江在下坡車速過快，才導致本件事故等語。
五、本院之判斷：
（一）系爭曳引車之實際車主為被告一節，業據被告供承在卷。
      而沈政江駕駛系爭曳引車，並裝載砂石，於九十四年十二
      月二日九時四十分許，行經南投縣信義鄉郡坑溪河堤便道
      時，自河堤便道翻落河床上，沈政江當場遭系爭曳引車擠
      壓，致因顱腔破裂而當場死亡等情，有南投縣政府警察局
      交通事故調查報告表一份及現場照片多張附卷可稽，並經
      檢察官督同法醫師相驗屬實，製有相驗筆錄、相驗屍體證
      明書、驗斷書各一份在卷為憑。另證人即案發後至現場處
      理之南投縣政府警察局信義分局警員劉錫嘉於原審審理時
      證稱：伊到現場時，系爭曳引車車斗部分在溪底，車頭部
      分在河堤便道上，被害人在車頂外面，並沒有移動，如照
      片（按即原審卷第四十七頁照片）所示；伊看到車子受損
      情形為車頂部分有凹陷，右邊第二排內側車輪破掉，車斗
      部分沒有明顯受損，路面有砂石，不是原本路上的，車子
      摔落地點前面約有三十公尺，都有砂石散落，大都靠在路
      面的右側，靠近河床邊；車子最後停留地點附近、路面等
      處，沒有看到疑似撞擊痕跡等語（見原審卷第一二九、一
      三○頁）。再依南投縣政府警察局信義分局九十五年八月
      二日投信警交字第○九五○○○八一四○號函及所附照片
      （見原審卷第四六、四七頁）所示，本件事故發生後，經
      員警至現場處理，發現系爭曳引車車頭右方第二排內側之
      輪胎破裂。綜言之，沈政江駕駛實際車主為被告之系爭曳
      引車，並裝載砂石，於前述時間、地點，自河堤便道翻落
      至河床上，因遭系爭曳引車擠壓，致當場死亡，且事故發
      生後，系爭曳引車之車斗留在溪底、車頭則在河堤便道上
      ，車頂部分有凹陷，右側第二排（係從車頭起算，下同）
      內側車輪破裂等情，應堪認定。
（二）證人李發財於原審審理時證稱：伊曾經替被告開砂石車，
      時間是從九十五年農曆過年前一個月到九十五年二月二十
      八日駕照被吊扣，後來又從九十五年四月初開到八月底；
      地點前一個月是在苗栗南庄，四月到八月是在南投集集；
      伊開車子的廠牌是ＳＣＡＮＩＡ，與卷附車輛照片（按即
      系爭曳引車）車型相同；伊幫被告開車，貨主有些是在無
      線電聽到的，有些是聽同事說的，有些是被告找到再叫伊
      去開的；薪水計算方式都一樣，每半個月結帳一次，如果
      貨主是伊自己去找的，伊會以無線電聯絡被告，被告再到
      該砂石場去拿錢；貨主的運費交給被告，錢沒有經過司機
      ，伊是拿簽單給被告，再由被告去請款；伊從被告處拿到
      的錢，就是伊實際去載時，貨主所給錢的百分之二十三，
      如果今天運費拿到一萬元，被告會給伊二千三百元；油錢
      、車子保養的錢是由被告支付等語（見原審卷第一六二、
      一六三、一六八、一六九頁）。又被告於九十四年十二月
      二日月警詢中供稱：「（問：你今因何事至派出所製作筆
      錄？）因我所有的砂石車由司機沈政江駕駛，不慎翻覆意
      外死亡，至派出所製作筆錄。」、「（問：你是否認識沈
      政江，和其關係為何？）我認識，他駕駛我所有的砂石車
      （車號：ＩＲ－四０二、子車９Ｓ－９９），並以車次抽
      成（四分之一）。」等語（見九十四年相字第五一九號卷
      第八、九頁），是依本件相關卷證資料所示，就沈政江替
      被告駕駛系爭曳引車並獲取報酬之方式，與李發財、被告
      間之關係類似，是證人李發財上開證詞，可供判斷沈政江
      與被告間有關駕駛系爭曳引車之法律關係。是以，沈政江
      駕駛實際車主為被告之系爭曳引車，由被告向裝貨物者收
      取裝載貨物之所得，並負責支付沈政江駕駛系爭曳引車所
      需之油費及保養費用等必要費用，再由被告給付沈政江裝
      載貨物所得之一部分（被告表示係四分之一），以作為報
      酬等情，亦堪認定。準此，被告係負責經營系爭曳引車之
      載運貨運，沈政江則係受僱被告駕駛系爭曳引車，即提供
      職業上之勞務，再由被告給付報酬，而沈政江提供該勞務
      與被告給付報酬間，具有對價關係，且由被告給付沈政江
      報酬之性質而言，該報酬即屬工資之一種給付方式。故沈
      政江與被告間之關係，沈政江為勞工安全衛生法所稱之勞
      工，被告則為同法所稱之雇主，被告辯稱其係與沈政江合
      夥云云，自難予採信。惟被告是否涉有公訴人所認之前揭
      犯行，仍須依積極證據以資認定。
（三）本件事故發生之相關情形，業據證人陳永忠、陳武雄於原
      審審理時證述在卷。證人陳永忠於原審證稱：當時伊是在
      蕃茄園工作，伊的蕃茄園約有一條四公尺的道路，道路底
      下就是砂石車行駛的溪床便道，當時伊聽到車子好像不一
      樣的聲音，再聽到「碰」一聲，瞬間就聽到砂石車傾倒砂
      石的聲音，伊就從蕃茄園走到道路上，看到車子已經翻覆
      在現場，伊從馬路看到的情形就如原審卷第五十七頁中間
      那張照片所示，現場距離伊的蕃茄園約五十公尺；從伊聽
      到聲音及最後看到系爭曳引車位置，可以判定系爭曳引車
      行進的方向是從東邊往西邊行駛，即從十甲方向往信義橋
      方向行駛，從十甲到信義橋方向整條砂石車便道都是下坡
      等語（見原審卷第一三二、一三三頁）。證人陳武雄於原
      審證稱：車禍發生之前，伊與沈政江一起去三十甲砂石車
      挖料地方，去載運砂石，伊裝完料後，再由沈政江倒車去
      裝砂石，伊先出發，走了一段路，看道路上有一臺刮路機
      ，伊又先讓一臺空車由信義橋往三十甲方向行駛過去，伊
      停下時，看到沈政江的車子往下下來，車速很快，這時候
      前面與伊交會的空車已經過去了，沈政江就以Ｓ型方式閃
      伊的車跟刮路機，沈政江的車閃過伊的車跟刮路機時，前
      面有左彎，沈政江的車轉過去時車斗就往前橫，車子打橫
      ，車頭有撞到駁坎，車子沒有翻，往溪底掉落；沈政江的
      車子從超越伊到車子摔落停止，伊都有看到；沈政江的車
      子摔落後，伊沒有下車去查看，只在車上看而已，伊看到
      沈政江沒有在動，就呼叫無線電，叫人家幫忙打電話叫救
      護車，伊就開過去；伊距離肇事地點約二、三百公尺，伊
      與沈政江中間沒有其他砂石車，只有一臺刮路機，刮路機
      並不會擋到伊的視線；伊說的駁崁就如相驗卷第十頁下方
      照片所示，駁崁是砂石車便道底下的駁崁，本件是肇事車
      輛先摔落溪底後撞擊便道與溪底之間的駁崁，車頭再往上
      走到溪底便道上面等語（見原審卷第一三五至一三七頁）
      。
（四）證人李發財於原審證稱：車子輪胎都是司機自己保養，保
      養費用再由保養廠向被告拿，更換車子輪胎也是司機自己
      去保養廠換的；保養時間是由司機自己決定，即要看輪胎
      磨損程度等語（見原審卷第一六八頁）。證人張國榮於原
      審證稱：伊是元力汽車保養廠負責人，肇事車輛平常都在
      伊那邊保養，事故發生前，肇事車輛最後一次維修時間是
      九十四年十一月四日，當天維修有換來令片、煞車鼓、軸
      承、齒輪油，當天是大保養，輪胎並沒有更換等語（見原
      審卷第一三八、一三九頁）。
（五）綜觀前揭各項證據並參酌相關法律、行政命令之規定，應
      無法證明被告涉有公訴人所認之上開犯行，理由如下：
    1.參酌證人李發財前揭證詞，系爭曳引車輪胎應係由司機即
      沈政江自己決定是否要保養或更換，即由沈政江考量輪胎
      之實際狀況再自行決定保養或更換之時間，復依證人張國
      榮之證詞，足認系爭曳引車確有定期保養。再參酌勞工安
      全衛生法之立法目的，該法以「防止職業災害，保障勞工
      安全與衛生」為宗旨（參見該法第一條之規定），是必須
      雇主本身之能力足以防阻職業災害之發生而不為，始為該
      項法律所欲限制禁止並命令遵從之對象。查系爭曳引車之
      輪胎是否已達需保養或更換之情形，涉及專業之判斷，理
      應由具有專業判斷能力之司機即沈政江負責，而非不具專
      業判斷及防阻能力之車主即被告應負責。
    2.現行交通法規對於輪胎胎紋之限制，僅高速公路及快速公
      路交通管制規則第十四條有規定，即該管制規則第十四條
      規定，汽車行駛高速公路及快速公路前，應妥為檢查車輛
      ，在行駛途中不得有下列情形：……三、輪胎任一點胎紋
      深度不足一點六公釐。本件系爭曳引車並非行駛高速公路
      及快速公路，自無上開規定之適用。
    3.系爭曳引車於前述時間、地點，自河堤便道翻落至河床上
      ，並無證據足以證明係因為系爭曳引車右側第二排內側車
      輪爆胎所導致，蓋：(1)參酌證人陳永忠證稱：沈政江當時
      行駛河堤便道之方向整條路都是下坡等語，證人陳武雄證
      稱：沈政江駕駛系爭曳引車之車速很快等情節，是系爭曳
      引車自河堤便道翻落至河床上，可能係由於車速過快、煞
      車失靈或操作失當等各項原因。(2)經原審法院將本案相關
      資料送請臺灣省南投縣區車輛行車事故鑑定委員會鑑定本
      件肇事責任，據該鑑定委員會函覆稱：「本會無法判定肇
      事之責任歸屬；就本件主要爭點與行車事故鑑定相關事項
      部分，依卷附之現場照片及現場圖等資料顯示，肇事地河
      床便道之道路路面狀況（無車輛翻滾擦地等跡象）、護堤
      （無明顯撞擊之痕跡）與事故車輛之車輪配置（每側七輪
      、兩側共十四輪），以該車爆胎之車輪位置（車頭右後內
      側輪胎）研判，若車輛在正常行駛中，應不致造成本件事
      故。」，此有臺灣省南投縣區車輛行車事故鑑定委員會九
      十五年十一月三十日投縣行字第０九五五七０二０三六號
      函一件在卷可稽（見原審卷第一０九頁）。又據財團法人
      車輛研究測試中心函覆稱：「案爭曳引車右後輪既為複輪
      ，依經驗法則，若僅內側輪爆胎，外側輪尚能維持承載能
      力，於一般非長途行駛狀況下應尚能維持行駛能力，不至
      於立即產生不穩定狀態。」，此有財團法人車輛研究測試
      中心九十六年六月二十五日車試字第０九六０００三一八
      七號函一件附卷為憑（見原審卷第一八三頁）。足認系爭
      曳引車於行駛中右側第二排內側車輪縱使發生爆胎，應不
      一定會導致系爭曳引車自河堤便道翻落至河床上。(3)依現
      有之卷證資料，本院固無從明確認定本案事故於發生前，
      沈政江有無超速，或有無操作失當等事實，惟依卷內所附
      之現場照片，足認沈政江駕駛系爭曳引車行經之河堤便道
      ，係泥土、砂石路面，並非柏油路面，又沈政江駕駛系爭
      曳引車載運之貨物重量有無超載、貨物有無傾斜及是否可
      順利行駛於河堤路面，係擔任駕駛之沈政江可預期之範圍
      ，是沈政江駕駛系爭曳引車載運貨物行經之河堤便道是否
      平坦、車輛是否可能傾倒，被告（雇主）自無法事先防範
      ，沈政江駕駛系爭曳引車翻落河床上，尚難據此認被告有
      可歸責之事由而具有過失責任。
（六）再審酌系爭曳引車車輪設置之情形，系爭曳引車共有十四
      個輪胎，左側、右側各七個，且左側、右側第一排各一個
      ，左側、右側第二、三、四排各二個，系爭曳引車右側第
      二排之輪胎既然有二個，依經驗法則，若僅內側輪胎爆胎
      ，外側輪胎尚能維持承載能力，於一般非長途行駛狀態下
      ，應尚能維持行駛能力，不至於立即產生不穩定狀態，即
      系爭曳引車右側第二排內側車輪爆胎，依當時之情況，應
      不足以導致系爭曳引車自河堤便道翻落至河床上。
（七）原審法院將本案相關資料送請臺灣省南投縣區車輛行車事
      故鑑定委員會鑑定本件肇事責任，該鑑定委員會無法判定
      肇事之責任歸屬，此有臺灣省南投縣區車輛行車事故鑑定
      委員會九十五年十一月三十日投縣行字第０九五五七０二
      ０三六號函一件在卷可稽（見原審卷第一０九頁）。又本
      案肇事地因非屬道路交通管理處罰條例第三條第一款所指
      道路範圍之行車事故案件，故臺灣省車輛行車事故覆議鑑
      定委員會未便覆議，亦有臺灣省車輛行車事故覆議鑑定委
      員會九十六年一月十五日府覆議字第０九五０一０一一六
      ０號函一件附卷為憑（見原審卷第一一一頁）。又原審法
      院將相關資料送請國立交通大學鑑定本件肇事責任，因本
      案牽涉肇事曳引車輪胎狀況與行駛路線路況，現有附卷跡
      證尚無法據以認定，故無法進行肇事重建或提供鑑定意見
      ，亦有國立交通大學九十六年五月一日交大管運字第０九
      六０００六五一四號函一件在卷可佐（見原審卷第一一三
      頁），是本案依卷內證據資料，並無法認定被告對於本件
      事故之發生具有過失。
（八）原審向行政院勞工委員會中區勞動檢查所函查有件事故有
      無檢查報告，據該所函覆稱：所附起訴書所述災害發生經
      過，係歸類於「公路交通事故」，屬勞工安全衛生法第二
      條及勞動基準法第五十九條之「就業場所」所稱之「職業
      災害」；因非屬勞工安全衛生法第二十八條及勞動檢查法
      第二十七條之「工作場所」所稱「職業災害」，故本所依
      規定不派員實施檢查等語，此有行政院勞工委員會中區勞
      動檢查所九十五年七月二十七日勞中檢綜字第０九五一０
      ０八八九五號函一件附卷為憑（見原審卷第四五頁），足
      認本件事故發生之地點並非勞工安全衛生法第二十八條之
      「工作場所」，自無適用勞工安全衛生法第三十一條之餘
      地，檢察官起訴及上訴意旨認被告涉犯勞工安全衛生法第
      三十一條第一項之罪嫌，自有誤會。
（九）據上所述，公訴人所舉之證據尚無從使法院形成被告有罪
      之確切心證，此外，復查無其他積極之證據足資證明被告
      有何搶奪之犯行，自不能以推測或擬制之方法，以為認定
      被告犯罪之裁判基礎。原審依調查證據之結果，認本件被
      告被訴業務過失致死及違反勞工安全衛生法第三十一條第
      一項之罪嫌，公訴人所提出之證據或所指出之證明方法，
      尚不足為被告有罪之積極證明，或說服法院形成被告有罪
      之心證。原審因此以不能證明被告犯罪，判決被告無罪，
      經核並無不合。檢察官提起上訴，仍執原有證據認被告涉
      嫌犯罪，上訴意旨雖稱：死者家屬乙○○指述證人陳武雄
      做偽證等語，惟檢察官就此並未提出具體證據資料證明證
      人陳武雄之證詞係屬不實，自難採取。此外，檢察官上訴
      仍未提出適合於證明犯罪事實之積極證據，上訴意旨所稱
      各節，仍無法動搖原判決之基礎，本件上訴為無理由，應
      予駁回。
據上論斷，應依刑事訴訟法第三百六十八條，判決如主文。
本案經檢察官丁○○到庭執行職務。
中　　華　　民　　國　　96　　年　　10　　月　　11　　日
            刑事第十一庭　審判長法　官　陳　朱　貴
                                法　官　郭　同　奇
                                法　官　胡　文　傑
上列正本證明與原本無異。
檢察官得上訴，被告不得上訴。
如不服本判決應於收受送達後十日內向本院提出上訴書狀，其未
敘述上訴之理由者並得於提起上訴後十日內向本院補提理由書（
均須按他造當事人之人數附繕本）。
                                書記官  陳　文  琴
中　　華　　民　　國　　96　　年　　10　　月　　11  　日
